【裁判字號】    97,交抗,187
【裁判日期】    970829
【裁判案由】    聲明異議
【裁判全文】
臺灣高等法院臺南分院交通事件裁定      97年度交抗字第187號
抗  告  人  交通部公路總局嘉義區監理所臺南監理站
法定代理人  甲○○
受處分人    乙○○  43歲民.
上列抗告人因受處分人違反道路交通管理處罰條例案件，不服臺
灣台南地方法院中華民國97年7月10日所為裁定（97年度交聲字
第545號），提起抗告，本院裁定如下：
    主  文
抗告駁回。
    理  由
一、本件抗告意旨略以：
  (一)異議人乙○○於95年10月16日15時30分許，駕駛車號TL-456
    6號自小客車，行經台南市○○路與文賢路292巷口前，因酒
    後駕車，呼氣酒精濃度達每公升1.43毫克，經台南市警察局
    警員以南市警交字第S00000000號舉發違反道路交通管理事
    件通知單當場掣單舉發，本站爰依道路交通管理處罰條例第
    35條第1項第1款規定，裁處異議人罰鍰新台幣4萬9千5百元
    ，並吊扣駕駛執照12個月，並接受道路交通安全講習。
  (二)按「汽車駕駛人，駕駛汽車經測試檢定酒精濃度超過標準規
    定者，處新台幣一萬五千元以上六萬元以下罰鍰，並當場移
    置保管該汽車及吊扣其駕駛執照一年；因而肇事致人受傷者
    ，並吊扣其駕駛執照二年；致人重傷或死亡者，吊銷其駕駛
    執照，並不得再考領」，道路交通管理處罰條例第35條第1
    項第1款定有明文。又汽車駕駛人飲用酒類或其他類似物後
    ，吐氣所含酒精濃度超過每公升0.25毫克或血液中酒精濃度
    超過百分之0.05以上者，不得駕車，道路交通安全規則第
    114條第2款亦規定甚明。
  (三)另按行為人飲用酒類，其呼氣酒精濃度超過每公升0.55毫克
    之標準而達到不能安全駕駛之程度仍駕駛車輛者，因其行為
    不法之狀態已達於應受刑罰制裁之程度，故依刑法第185條
    之3之規定，應另構成公共危險罪。又依司法院大法官會議
    釋字503號解釋，一行為不二罰雖為基本原則，惟若因處罰
    之性質與種類不同，而必須採用不同之處罰方法或手段，方
    足以達行政目的所必要者，非不得重複處罰，此參酌該號解
    釋之要旨甚明。查刑法第185條之3與道路交通管理處罰條例
    第不同35條第1項第1款，一為刑事處罰，一為行政裁罰，二
    者內涵不同，所欲達到之目的亦不同，並無重複處罰之問題
    可言。又「一行為同時觸犯刑事法律及違反行政法上義務規
    定者，依刑事法律處罰之。但其行為應處以其他種類行政罰
    或得沒入之物而未經法院宣告沒收者，亦得裁處。前項行為
    如經不起訴處分或無罪、免訴、不受理、不付審理之裁判確
    定者，得依違反行政法上義務規定裁處之」，行政罰法第26
    條亦有明文。從而，汽車駕駛人酒後駕車行為，經測試酒精
    濃度超過規定標準，因同時涉犯刑法第185條之3之公共危險
    罪，固應先移送地方法院檢察署處理，惟若同時有同法第26
    條第2項情形，自得再依道路交通管理處罰條例第35條第1項
    第1款規定，裁處行為人罰鍰。而行政罰法第26條第2項之文
    字雖無「緩起訴處分」之明文，惟「緩起訴」處分之使被告
    免於訴追之效果與「不起訴」處分之效果相同，依法務部行
    政罰法諮詢小組第1次會議結論，即已確認「緩起訴處分」
    乃「附帶條件的不起訴處分」，足認行政罰法第26條第2項
    ，在解釋上即應包含「緩起訴」處分在內。至於所謂「緩起
    訴處分」之「確定」，當亦與「不起訴處分」之「確定」同
    ，均以受處分人已不得再依法聲明不服為準，與緩起訴處分
    之ㄧ年、二年或三年期間之經過無關，此參酌刑事訴訟法第
    253條之1規定：「被告所犯為死刑、無期徒刑或最輕本刑三
    年以上有期徒刑以外之罪，檢察官參酌刑法第五十七條所列
    事項及公共利益之維護，認以緩起訴為適當者，得定一年以
    上三年以下之緩起訴期間為緩起訴處分，其期間自緩起訴處
    分確定之日起算」之規定即明。蓋既謂「緩起訴期間，應自
    緩起訴處分確定之日起算」，是緩起訴處分「確定」之日起
    ，始開始計算之執行期間，尚非以該期間（一年、二年或三
    年）屆滿之日，始謂緩起訴處分「確定」之時，亦附此敘明
    。
  (四)本件受處分人乙○○君因前開酒醉駕車之違規行為，經員警
    以犯有公共危險罪嫌移送台灣台南地方法院檢察署檢察官偵
    辦，該署檢察官以95年度偵字第16097號為緩起訴處分確定
    在案。則受處分人上述酒醉駕車之違規行為，並未據台灣台
    南地方法院檢察署檢察官起訴提起公訴而經法院判決有罪，
    即尚未經以刑事法律處罰，且然誠如前開所述，上開緩起訴
    處分，既屬不起訴處分之ㄧ種，依行政罰法第26條第2項規
    定，本案仍得依違反行政法上義務規定為裁處之。原處分認
    為關於緩起訴處分金四萬元與受刑事處罰無異，其捐款解釋
    上亦屬處罰條例第35條第8項所規定之罰金，而裁定原處分
    撤銷。駕駛汽車經測試檢定酒精濃度超過規定標準，處罰鍰
    新台幣九千五百元，吊扣其駕駛執照十二個月，並接受道路
    交通安全講習，與法務部行政罰法諮詢小組第1次會議結論
    ，即已確認「緩起訴處分」乃「附帶條件的不起訴處分」之
    函釋不符，原處分似有誤解。
  (五)綜上所述，本案依道路交通管理處罰條例第35條第1項第1款
    規定對異議人裁處罰鍰新台幣4萬9千5百元整，並吊扣駕駛
    執照12個月，並接受道路交通安全講習，並無不當，原審法
    院裁定似無理由。據此，抗告人請求撤銷原裁定，另為適法
    裁定，並請就本案異議人聲明異議部分以無理由駁回云云。
二、原裁定略以：本件異議人飲用酒類，已達不能安全駕駛動力
    交通工具之程度，竟仍駕駛上開自小客車上路之事實，業經
    臺灣臺南地方法院檢察署檢察官以95年度偵字第16097號緩
    起訴處分在案，異議人並依命令向財團法人天主教善牧社會
    福利基金會支付四萬元，有該緩起訴處分書、財團法人天主
    教善牧社會福利基金會緩起訴處分金收據各一紙在卷可按，
    從而，異議人酒後駕車之行為同時觸犯刑法及違反行政法上
    義務，並經檢察官緩起訴處分確定，揆諸前揭說明，裁處罰
    鍰部分自無從再適用行政罰之必要。惟異議人所支付之緩起
    訴處分金僅四萬元，未達處罰條例第92條第3項所訂最低罰
    鍰基準規定（依違反道路交通管理事件統一裁罰基準表之規
    定：小型車駕駛人違反處罰條例第三十五條第一項第一款之
    規定，其吐氣所含酒精濃度超過每公升零點五五毫克以上者
    ，應裁處之最低罰鍰為四萬九千五百元），則依處罰條例第
    三十五條第八項之規定，異議人須補繳不足最低罰鍰之部分
    即尚需補繳罰鍰九千五百元，始為適法。另汽車駕駛人，駕
    駛汽車經測試檢定酒精濃度超過規定標準，依處罰條例第二
    十四條第一項第二款、第三十五條第一項第一款規定應對違
    規人施以道安講習並裁處吊扣駕駛執照一年，係罰鍰以外對
    於預防再犯之行政罰，乃裁罰性之不利處分，為達抑止酒後
    駕車之不法行為，維護道路交通用路權人之生命、身體之安
    全法益，依行政罰法第二十六條但書之規定，得裁處之。綜
    上，原處分機關原裁決有上開可議之處，且漏未裁處施以道
    安講習，自有未洽，應撤銷原處分，另諭知罰鍰、吊扣駕照
    、及接受道路交通安全講習等處分，以資適法。
三、按汽車駕駛人，駕駛汽車經測試檢定，酒精濃度超過規定標
    準者，處新台幣一萬五千元以上六萬元以下罰鍰，並當場移
    置保管其車輛及吊扣其駕駛執照一年；因而肇事致人受傷者
    ，並吊扣其駕駛執照二年；致人重傷或死亡者，吊銷其駕駛
    執照，並不得再考領，道路交通管理處罰條例第三十五條第
    一項第一款定有明文。
四、經查：
  (一)按九十五年二月五日生效之行政罰法第二十六條第一項規定
    ，一行為同時觸犯刑事法律及違反行政法上義務規定者，依
    刑事法律處罰之。但其行為應處以其他種類行政罰或得沒入
    之物而未經法院宣告沒收者，亦得裁處之。究其立法目的，
    一行為同時觸犯刑事法律及違反行政法上義務規定時，由於
    刑罰與行政罰同屬對不法行為之制裁，而刑罰之懲罰作用較
    強，故依刑事法律處罰，即足資警惕時，實無一事二罰再處
    行政罰之必要，且刑事法律處罰，由法院依法定程序為之，
    較符合正當法律秩序，應予優先適用，但罰鍰以外之沒入或
    其他種類行政罰，因兼具維護公共秩序之作用，為達行政目
    的，行政機關仍得併予裁處。
  (二)關於緩起訴處分是否屬於行政罰法第26條第1項所規定之依
    刑事法律處罰？又是否係屬同法條第2項規定之「不起訴處
    分」一節；查我國關於不起訴處分與緩起訴處分之規定，多
    見於刑事訴訟法，於該法法例之用語，均個別明列之，如刑
    事訴訟法第255條第1項、第259條、第260條均屬之；易言之
    ，在我國刑事訴訟法之體例上，並無將「不起訴處分」一詞
    包含「緩起訴處分」之情形。再依我國刑事訴訟法第253條
    之1規定，有關緩起訴處分，需具備(1)犯罪嫌疑充足，(2)斟
    酌刑法第五十七條所列事項，(3)為公共利益之維護，(4)以緩
    起訴為適當者（即適當性）等要件；尚與不起訴處分之要件
    有間；因之，倘認行政罰法第26條第2項規定之「不起訴處
    分」包含「緩起訴處分」之情形，是否已逾文義解釋之範圍
    ，實有疑問。再者，關於緩起訴處分之要件、裁量之基準，
    與不起訴處分相較，均多有不同，至多應僅得視緩起訴處分
    為暫緩起訴之處分，而非不起訴處分。另緩起訴處分所定緩
    起訴期間期滿後，該緩起訴處分將發生禁止對已為緩起訴處
    分之同一犯罪事實再行起訴之效力，即所謂「緩起訴處分之
    實質確定力」（最高法院94年台非字第215號判例參照），
    故檢察官所為對於受處分人之緩起訴處分，實已產生實質刑
    罰之效果。另行政罰法第26條第2項之規定既未明文包含「
    緩起訴處分」之類型，而對於人民不利益之規定本不得任意
    加以擴張其適用，自不宜逕認行政罰法第26條第2項規定於
    經緩起訴處分之情形亦有適用，始為允當，並符其立法理由
    。
  (三)再查，檢察官依刑事訴訟法第253條之2第1項第4款規定為緩
    起訴處分，命被告向公益團體捐款者，被告係履行檢察官為
    緩起訴處分命令，性質上自屬處分金；且依刑事訴訟法第25
    3條之2第2項規定命被告捐款之金錢給付命令，並得為民事
    強制執行名義。是檢察官命令被告為捐款之金錢給付，此等
    命令雖非刑罰，但仍是一種特殊的處遇措施，會產生未經裁
    判即生終局處理案件之實質效果，亦即性質上已係實質的制
    裁，造成被告財產減少的影響，其捐款解釋上應屬道路交通
    管理處罰條例第35條第8項所規定之罰金，被告即係履行檢
    察官為緩起訴處分命令，與受刑事處罰無異。且行政罰法第
    26條第1項僅規定「依刑事法律處罰之」，並未明定應依刑
    法第33條、第34條所定主從刑罰之種類科罰，檢察官命令被
    告捐款之金錢給付即係依刑事訴訟法第253條之2第1項第4款
    規定所為，自與行政罰法第26條第1項「依刑事法律處罰之
    」之規定，尚無扞格之處。
  (四)本件受處分人於民國95年10月16日15時30分許酒後駕車，為
    警測得其吐氣酒精濃度達每公升1.34毫克，超過規定標準
    0.55毫克以上等情，業據受處分人供承不諱，並有其簽收舉
    發違反道路交通管理事件通知單及臺灣高等法院被告前案紀
    錄表在卷可憑，故受處分人酒後於上開時地駕駛小客車，經
    警測試檢定有酒精濃度超過規定標準即吐氣所含酒精濃度每
    公升1.34毫克事實，堪以認定。又受處分人上開酒後駕車行
    為所涉之公共危險刑事案件，業據移送臺灣臺南地方法院檢
    察署處理，該署檢察官於95年12月11日以95年度偵字第
    16097號為緩起訴處分，緩起訴期間為一年（95年12月20日
    起至96年12月19日止），被告即受處分人並應於緩起訴處分
    確定後三個月內，向公益團體「財團法人天主教善牧社會福
    利基金會」支付新台幣四萬元，並於96年12月22日確定，有
    上開緩起訴處分書附卷可稽。又抗告人即原處分機關於97年
    5月12日以嘉監南字第裁74—Ｚ000000000號裁決書，裁處異
    議人罰鍰四萬五千元，吊扣駕駛執照一年（吊扣駕駛執照一
    年部分已於95年10月27日執行），亦有裁決書、舉發機關舉
    發違反道路交通管理事件通知單等件為證，且為受處分人所
    不否認，此部分事實均可認定。
  (五)從而，原處分機關對受處分人之酒駕行為除依行政罰法第26
    條第1項但書得處以其他種類行政罰外，應不得再依違反道
    路交通管理處罰條例之相關規定另為裁處罰鍰之處罰。抗告
    意旨另以依行政院法務部之函示認行政罰法第26條第2項規
    定所稱「不起訴處分」包括「緩起訴處分」等語云云；然上
    揭公函內容並未具體說明其法理及規範依據為何，有無就上
    開立法意旨及檢察官所課緩起訴處分以外之負擔，是否具實
    質刑罰效果而為考量，無從得知，自難引為論據，從而抗告
    人據之提起抗告，亦無理由。
五、綜上所述，原裁定認受處分人支付之緩起訴處分金僅四萬元
    ，未達道路交通管理處罰條例第九十二條第三項所訂最低罰
    鍰四萬九千五百元基準規定，則依道路交通管理處罰條例第
    三十五條第八項之規定，異議人僅須補繳不足最低罰鍰之部
    分即九千五百元及吊扣其駕駛執照12月，並接受道路安全講
    習，因而撤銷原處分，經核並無違誤，抗告人以行政罰法第
    二十六條第二項規定之不起訴處分，包括緩起訴處分云云為
    無理由，應予駁回。
六、據上論結，應依道路交通案件處理辦法第26條，刑事訴訟法
    第412條，裁定如主文。
中    華    民    國    97    年    8     月    29    日
                  刑事第四庭    審判長法  官  吳志誠
                                      法  官  陳珍如
                                      法  官  羅心芳
以上正本證明與原本無異。
不得再抗告。
                                      書記官  蔡振豐
中    華    民    國    97    年    9     月    2     日


司法院資訊處製作；財團法人民間司法改革基金會備份。
